---
file: "9.2_Probabilidad-en-R_Muestreo.Rmd"
title: "Probabilidad en R: Muestreo"
author: "prof. dr. J. Zavala"
telegram: "https://t.me/jzavalar"
date: "2023-09-22"
output: html_document
---

```{r setup, include=FALSE}
knitr::opts_chunk$set(echo = TRUE)
```
[https://rpubs.com/hllinas/R_Urnas](https://rpubs.com/hllinas/R_Urnas)

-----------
N.B. Este tutorial corresponde a una versión actualizada del tutorial de referencia del dr. Humberto LLinás, convertido a RMarkdown. Sólo se han actualizado algunos aspectos de Rmarkdown y LaTex, para la reproducción del mismo, sin errores, en 2023, desde RStudio.
-----------

# PROBABILIDAD EN R
## Muestreo desde una urna


**Dr. rer. nat. Humberto LLinás Solano**
Departamento de Matemáticas y Estadística, Universidad del Norte (Barranquilla, Colombia)

[hllinas@uninorte.edu.co](hllinas@uninorte.edu.co)

[Biographical sketch](https://rpubs.com/hllinas/Bio_Sketch)

26/08/21

### Abstract

La teoría mencionada puede revisarse en el capítulo 2 de mis notas de clase que aparecen en el siguiente documento: [1.1. Estadística básica](https://rpubs.com/hllinas/R_NotasClase). En [Rpubs:: toc](https://rpubs.com/hllinas/toc) se pueden ver otros documentos de posible interés.

### 0 Preparación del entorno

Los paquetes `prob` y `repmis` no están disponibles desde CRAN, por lo que requieren un procedimiento alterno de instalación. Por ello, se ha creado el breve script en R titulado [R_Prob_Condicional_prerrequisito.R](https://github.com/jzavalar/probabilidad/blob/main/codigo/9.5_Probabilidad-en-R_Probabilidad-condicional.Rmd) que pemite instalarlos y preparar el ambiente para que funcione el tutorial. Ambos paquetes de instalan desde GitHub con el paquete `remotes` y `devtools`. Adicionalmente, se instalan el paquete `rio`, que sirve para preparar los datos de su fuente original, aunque en este repositorio, incluye una copia del repositorio `Datos Publicos` del dr. Humberto LLinás.  

profe J. Zavala (JZ)

```{r}
library(prob)
```


### 1 Paquetes

En R podemos encontrar diversas funciones para ello:

    “expand.grid” en el paquete “base”.
    “combn” en el paquete “combinat”.
    “permsn”, “tosscoin”, etc., en el paquete “prob”.

Para nuestros cálculos, utilizaremos la siguiente librería:

```{r}
#A) Para los modelos de urna
library(prob)
```

### 2 La función “urnsamples”

El paquete `prob` realiza el muestreo de urnas con la función `urnsamples()`, que tiene los siguientes argumentos:

   - x: Representa la urna desde la cual se va a hacer el muestreo.
   - size: Tamaño de la muestra.
   - replace: TRUE, si es con reemplazo; y FALSE, sin reemplazo.
   - ordered: TRUE, si es con orden; y FALSE, sin orden.

### 3 Muestreo con orden y con reemplazo

Supongamos que tenemos una caja con tres (3) elementos, etiquetados con 1, 2 y 3, respectivamente y que vamos a seleccionar una muestra de tamaño 2 de la caja (con orden y con reemplazo).

```{r}
#A) Con orden y con reemplazo
urnsamples(1:3, 
           size = 2, 
           ordered = TRUE, 
           replace = TRUE)
```

Este experimento es equivalente a lanzar dos veces un dado de 3 caras, lo que podríamos haber logrado con:

```{r}
#B) Dado de tres caras
rolldie (2, 
         nsides = 3)
```


### 4 Muestreo con orden y sin reemplazo

Supongamos que tenemos una caja con tres (3) elementos, etiquetados con 1, 2 y 3, respectivamente y que vamos a seleccionar una muestra de tamaño 2 de la caja (con orden y sin reemplazo).

```{r}
#C) Con orden y sin reemplazo
urnsamples(1:3, 
           size = 2, 
           ordered = TRUE, 
           replace = FALSE)
```

### 5 Muestreo sin orden y con reemplazo

Supongamos que tenemos una caja con tres (3) elementos, etiquetados con 1, 2 y 3, respectivamente y que vamos a seleccionar una muestra de tamaño 2 de la caja (sin orden y con reemplazo).

```{r}
#D) Sin orden y con reemplazo
urnsamples(1:3, 
           size = 2, 
           ordered = FALSE, 
           replace = TRUE)
```


### 6 Muestreo sin orden y sin reemplazo

Supongamos que tenemos una caja con tres (3) elementos, etiquetados con 1, 2 y 3, respectivamente y que vamos a seleccionar una muestra de tamaño 2 de la caja (con orden y sin reemplazo).

```{r}
#E) Sin orden y con reemplazo
urnsamples(1:3, 
           size = 2, 
           ordered = FALSE, 
           replace = FALSE)
```


### 7 Ejercicios

1. Dado el experimento aleatorio, encuentre los elementos de $\Omega$ (el espacio muestral), el número de elementos que contiene y el tamaño de la muestra. Debe utilizar las funciones de esta sección. Crear un nuevo documento R Markdown. Explique siempre sus afirmaciones y los códigos utilizados. Interprete los resultados hallados.

2. Una caja tiene 10 bolas. Se sacan 2 bolas:

   a. Sin orden y sin reemplazo.
   b. Con orden y sin reemplazo.
   c. Sin orden y con reemplazo.
   d. Con orden y con reemplazo.

3. De un total de 8 facturas diferentes, un gerente selecciona 5 con el fin de:

   a. Ordenarlas en un lugar especifico de su escritorio.
   b. Colocarlas en un lugar especifico de su escritorio.

3. Una urna contiene 7 fichas. ¿Cuáles y cuántas son las distintas maneras de seleccionar 2 fichas:
   a. Sin orden y sin reemplazo.
   b. Con orden y sin reemplazo.
   c. Sin orden y con reemplazo.
   d. Con orden y con reemplazo.

4. Formar un grupo de tamaño 5 de entre 12 personas.

5. Sentar 6 personas en un sofá que sólo tiene disponible 3 puestos.

6. Un consumidor ordena, por orden de preferencia, el sabor de 5 marcas de cerveza.

7. Formar números de 3 cifras sin repetición con los dígitos 8, 2, 5, 4 y 7.

8. Una pieza de un radio puede ser comprado de cualquiera de 6 proveedores. Se escogen 3 de los 6 proveedores.

### 8 Enlaces y materiales de ayuda

1. IPSUR (Introduction to Probability and Statistics Using R): https://www.nongnu.org/ipsur/
2. LLinás, H.; Rojas, C., *Estadística descriptiva y distribuciones de probabilidad*. Barranquilla: Ediciones Uninorte, 2005.
